ACORDAO-COMPLETO-2478126

ACÓRDÃO 8902/2021 ATA 22/2021 - PRIMEIRA CÂMARA

VISTOS, relatados e discutidos estes autos de Aposentadorias, com fundamento nos arts. 1º, inciso V, e 39, inciso II, ambos da Lei 8.443, de 16 de julho de 1992, c/c o art. 259, inciso II, do Regimento Interno desta Corte de Contas, 
ACORDAM os Ministros do Tribunal de Contas da União, reunidos em sessão da 1ª Câmara, ante as razões expostas pelo Relator, em: 
9.1. considerar legais os atos constantes das peças 3 a 5 e 9, relativos às aposentadorias de Regina Maria Silva dos Santos, Ernesto Fernandes Bitencourtt, Leônidas José Carvalho da Silva e Wallace de Oliveira, autorizando-lhes os correspondentes registros, nos termos do art. 260, § 1º, do Regimento Interno desta Corte de Contas;
9.2. considerar ilegais os atos constantes das peças 6 a 8, relativos às aposentadorias de Jorge Luiz Steffen, Márcia dos Reis Meggiolaro e de Railda de Freitas Oliveira Petenatti, negando-lhes os registros correspondentes, nos termos do art. 260, § 1º, do Regimento Interno desta Corte de Contas; 
9.3. dispensar o ressarcimento das importâncias recebidas indevidamente, de boa-fé, nos termos da Súmula 106 deste Tribunal;
9.4. determinar ao órgão de origem que: 
9.4.1. comunique aos interessados o inteiro teor deste Acórdão, com fundamento nos arts. 71, inciso IX, da Constituição Federal, e 262 do Regimento Interno desta Corte de Contas, no prazo de 15 (quinze) dias, contados a partir da ciência da presente deliberação, e, após, faça cessar os pagamentos decorrentes dos atos ora impugnados, sob pena de responsabilidade solidária da autoridade administrativa omissa; 
9.4.2. regularize os proventos dos interessados e emita novos atos de aposentadoria livres das irregularidades apontadas, submetendo-os ao TCU, no prazo de trinta dias, consoante os arts. 262, § 2º, do Regimento Interno do TCU e 19, § 3º, da Instrução Normativa TCU 78/2018;
9.4.3. alerte Jorge Luiz Steffen, Márcia dos Reis Meggiolaro e Railda de Freitas Oliveira Petenatti no sentido de que o efeito suspensivo proveniente da interposição de eventuais recursos, caso não providos, não os exime da devolução dos valores indevidamente percebidos após a notificação;
9.4.4. envie a esta Corte de Contas, no prazo de 30 (trinta) dias, por cópia, comprovante de que os interessados tiveram ciência desta deliberação; 
9.5. determinar à Sefip que:
9.5.1. acompanhe o cumprimento das determinações elencadas nos itens 9.3.1 a 9.3.4 deste Acórdão; e
9.5.2. cumpridos os termos deste Acórdão, arquive os autos.

Pessoal: Atos de Aposentadoria da unidade emissora Fundação Universidade Federal de Mato Grosso do Sul, enviados ao TCU pela unidade de controle interno CONTROLADORIA-GERAL DA UNIÃO para fins de análise e julgamento.

Primeira Câmara

Fundação Universidade Federal de Mato Grosso do Sul.

3. Interessados: Ernesto Fernandes Bitencourtt (XXX.766.981-XX); Jorge Luiz Steffen (XXX.672.121-XX); Leônidas José Carvalho da Silva (XXX.563.940-XX); Márcia dos Reis Meggiolaro (XXX.458.096-XX); Railda de Freitas Oliveira Petenatti (XXX.202.428-XX); Regina Maria Silva dos Santos (XXX.819.071-XX); Wallace de Oliveira (XXX.988.639-XX).

13.1. Ministros presentes: Walton Alencar Rodrigues (Presidente), Benjamin Zymler, Vital do Rêgo e Jorge Oliveira.
13.2. Ministros-Substitutos presentes: Augusto Sherman Cavalcanti (Relator) e Weder de Oliveira.

ACORDAO-COMPLETO-2574325

Acórdão 1156/2023 - Primeira Câmara

AUGUSTO SHERMAN

Cuidam os presentes autos de Aposentadorias concedidas pela Fundação Universidade Federal de Mato Grosso do Sul, cujos atos foram disponibilizados ao TCU por intermédio do Sistema e-Pessoal, na forma do art. 2º e 4º da Instrução Normativa TCU 78/2018.
2.	A unidade técnica, ao analisar os fundamentos legais das concessões bem como as informações prestadas pelo órgão do controle interno, lavrou a instrução vista à peça 11, adiante parcialmente transcrita, com eventuais ajustes de forma: 
	
	" (...) 
Exame das Constatações
9.	Ato: 47993/2020 - Interessado: REGINA MARIA SILVA DOS SANTOS - CPF: XXX.819.071-XX
9.1.	Parecer do Controle Interno: considerar o ato Legal.
9.2.	Por intermédio de análises realizadas por esta Unidade Técnica no presente ato, não se constatou irregularidade que obste a chancela pela legalidade.
9.3.	Encaminhamento do ato: 
9.3.1.	Considerar LEGAL e conceder registro do ato de REGINA MARIA SILVA DOS SANTOS. 
10.	Ato: 52019/2020 - Interessado: ERNESTO FERNANDES BITENCOURTT - CPF: XXX.766.981-XX
10.1.	Parecer do Controle Interno: considerar o ato Legal.
10.2.	Constatações e análises: 
10.2.1.	Há outro ato na base de mesmo CPF, mesmo órgão e o mesmo tipo, e que ainda não foi apreciado. Ato (s) encontrado (s) no e-Pessoal: 52038/2020 (TCU) .
a.	Justificativa do Gestor de Pessoal: Não há. Verificação efetuada no âmbito do TCU.
b.	Análise do Controle Interno:  Não há. Verificação efetuada no âmbito do TCU.
c.	Análise da unidade técnica (Sefip/TCU) : Fato apontado não interfere na análise do ato.
10.2.2.	Ato e-Pessoal em substituição a ato Sisac devolvido de acordo com comunicado da presidência do TCU.
a.	Justificativa do Gestor de Pessoal: Não há. Verificação efetuada no âmbito do TCU.
b.	Análise do Controle Interno:  Não há. Verificação efetuada no âmbito do TCU.
c.	Análise da unidade técnica (Sefip/TCU) : Ato em substituição a ato SISAC devolvido com entrada original no TCU na data de 3/5/2016.
10.2.3.	Possível incompatibilidade do fundamento legal do E-Pessoal com o fundamento do Siape. Possível devolução do ato.
a.	Justificativa do Gestor de Pessoal: Não há. Verificação efetuada no âmbito do TCU.
b.	Análise do Controle Interno:  Não há. Verificação efetuada no âmbito do TCU.
c.	Análise da unidade técnica (Sefip/TCU) : Situação encontrada não interfere na análise de mérito do ato.
10.3.	O detalhamento da inconsistência acima elencada encontra-se no anexo II dessa instrução. 
10.4.	Encaminhamento do ato: 
10.4.1.	Considerar  LEGAL e conceder o registro do ato de ERNESTO FERNANDES BITENCOURTT.
11.	Ato: 53243/2020 - Interessado: LEONIDAS JOSE CARVALHO DA SILVA - CPF: XXX.563.940-XX
11.1.	Parecer do Controle Interno: considerar o ato Legal.
11.2.	Constatações e análises: 
11.2.1.	Não foi anexado documento do tipo 'Laudo médico' que ampara a concessão da vantagem do art. 190 da Lei 8.112/1990.
a.	Justificativa do Gestor de Pessoal: Laudo Médico Pericial está anexoGestor anexou os seguintes documentos: Laudo Médico Pericial-Laudo médico.
b.	Análise do Controle Interno: Justificativa do gestor esclarece pendência
c.	Análise da unidade técnica (Sefip/TCU) : Foi anexado laudo médico ao ato.
11.2.2.	Percentual (12%) informado para a rubrica ' Vantagem de caráter pessoal (Adicional por tempo de serviço) ' é menor que o valor da proporção (13%) efetivamente paga (Valor pago da rubrica 'Adicional por Tempo de Serviço'/ Valor da rubrica 'Provento Básico/Vencimento básico'.
a.	Justificativa do Gestor de Pessoal: Ficha Financeira Divisão de Pagamento/CAP/ProgepGestor anexou os seguintes documentos: Ficha Financeira-Documento oficial.
b.	Análise do Controle Interno: Justificativa do gestor esclarece pendência
c.	Análise da unidade técnica (Sefip/TCU) : Apesar de a ficha constante do ato apresentar ATS em valor incorreto, a ficha financeira atual apresenta o pagamento corretamente.
11.2.3.	Tempo de serviço público até 08/03/1999 (anuênio) informado na aba 'Mapa de tempo' (12) é menor que o valor da proporção (13,34%) efetivamente paga (Valor pago da rubrica 'Adicional por Tempo de Serviço'/ Valor da rubrica 'Provento Básico/Vencimento básico'.
a.	Justificativa do Gestor de Pessoal: Não há. Verificação efetuada no âmbito do TCU.
b.	Análise do Controle Interno:  Não há. Verificação efetuada no âmbito do TCU.
		c.	Análise da unidade técnica (Sefip/TCU) : Não se verificou irregularidade.
11.2.4.	Ato com anexo do tipo Laudo médico (Laudo Médico Pericial) 
a.	Justificativa do Gestor de Pessoal: Não há. Verificação efetuada no âmbito do TCU.
b.	Análise do Controle Interno:  Não há. Verificação efetuada no âmbito do TCU.
c.	Análise da unidade técnica (Sefip/TCU) : O documento demonstra a incapacidade definitiva que acometeu o ex-servidor.
11.2.5.	Houve o registro de rubrica com 'Denominação para análise do TCU' = Complemento de soldo, vencimento, subsídio, proventos, etc.
a.	Justificativa do Gestor de Pessoal: Não há. Verificação efetuada no âmbito do TCU.
b.	Análise do Controle Interno:  Não há. Verificação efetuada no âmbito do TCU.
c.	Análise da unidade técnica (Sefip/TCU) : Fato apontado não interfere na análise do ato.
	11.2.6.	Ato e-Pessoal em substituição a ato Sisac devolvido de acordo com comunicado da presidência do TCU.
a.	Justificativa do Gestor de Pessoal: Não há. Verificação efetuada no âmbito do TCU.
b.	Análise do Controle Interno:  Não há. Verificação efetuada no âmbito do TCU.
c.	Análise da unidade técnica (Sefip/TCU) : Ato em substituição a ato SISAC devolvido com entrada original no TCU na data de 31/3/2016.
11.3.	O detalhamento da inconsistência acima elencada encontra-se no anexo II dessa instrução. 
11.4.	Encaminhamento do ato: 
11.4.1.	Considerar  LEGAL e conceder o registro do ato de LEONIDAS JOSE CARVALHO DA SILVA.
12.	Ato: 53614/2020 - Interessado: JORGE LUIZ STEFFEN - CPF: XXX.672.121-XX
12.1.	Parecer do Controle Interno: considerar o ato Legal.
12.2.	Constatações e análises: 
12.2.1.	Ato com anexo do tipo Laudo médico (JORGE LUIZ STEFFEN) 
a.	Justificativa do Gestor de Pessoal: Não há. Verificação efetuada no âmbito do TCU.
b.	Análise do Controle Interno:  Não há. Verificação efetuada no âmbito do TCU.
c.	Análise da unidade técnica (Sefip/TCU) : O documento demonstra o caráter insalubre da atividade exercida pelo ex-servidor
12.2.2.	A categoria de tempo ponderado (Atividades perigosas, insalubres ou penosas) não está amparada na jurisprudência do TCU, pois não foi deferida para 'Profissional de saúde com profissão regulamentada', ou para servidor com Regime jurídico anterior à Lei 8.112/1990 diferente de CLT ou posterior a 11/12/1990.
a.	Justificativa do Gestor de Pessoal: Não há. Verificação efetuada no âmbito do TCU.
b.	Análise do Controle Interno:  Não há. Verificação efetuada no âmbito do TCU.
	c.	Análise da unidade técnica (Sefip/TCU) : O período de contagem ponderada por exercício de atividade insalubre não é indispensável para a concessão.
12.2.3.	No tempo calculado para fins de anuênio foram computados períodos não contínuos.
a.	Justificativa do Gestor de Pessoal: Não há. Verificação efetuada no âmbito do TCU.
b.	Análise do Controle Interno:  Não há. Verificação efetuada no âmbito do TCU.
c.	Análise da unidade técnica (Sefip/TCU) : Não se constatou irregularidade na contagem de tempo para fins de anuênios.
12.2.4.	Ato e-Pessoal em substituição a ato Sisac devolvido de acordo com comunicado da presidência do TCU.
a.	Justificativa do Gestor de Pessoal: Não há. Verificação efetuada no âmbito do TCU.
b.	Análise do Controle Interno:  Não há. Verificação efetuada no âmbito do TCU.
c.	Análise da unidade técnica (Sefip/TCU) : Ato em substituição a ato SISAC devolvido com entrada original no TCU na data de 31/3/2016.
12.2.5.	Existe categoria de tempo de contribuição ('Serviço público civil (Adm. Direta e Indireta) em cargo diferente ao da aposentadoria - de 01/10/1979 a 31/12/1980') prestado na esfera 'Estadual, Distrital ou Municipal' que foi considerado para fins de anuênios.
a.	Justificativa do Gestor de Pessoal: Não há. Verificação efetuada no âmbito do TCU.
b.	Análise do Controle Interno:  Não há. Verificação efetuada no âmbito do TCU.
c.	Análise da unidade técnica (Sefip/TCU) : O referido tempo pode ser contado para fins de anuênios, pois se trata de tempo federal.
12.3.	O detalhamento da inconsistência acima elencada encontra-se no anexo II dessa instrução. 
12.4.	Encaminhamento do ato: 
12.4.1.	Considerar  LEGAL e conceder o registro do ato de JORGE LUIZ STEFFEN.
13.	Ato: 53631/2020 - Interessado: MARCIA DOS REIS MEGGIOLARO - CPF: XXX.458.096-XX
13.1.	Parecer do Controle Interno: considerar o ato Legal.
13.2.	Constatações e análises: 
13.2.1.	Houve o registro de rubrica com 'Denominação para análise do TCU' = Complemento de soldo, vencimento, subsídio, proventos, etc.
a.	Justificativa do Gestor de Pessoal: Não há. Verificação efetuada no âmbito do TCU.
b.	Análise do Controle Interno:  Não há. Verificação efetuada no âmbito do TCU.
		c.	Análise da unidade técnica (Sefip/TCU) : Fato apontado não interfere na análise do ato.
13.2.2.	Controle Interno informou que os dados apresentados na ficha financeira NÃO correspondem fielmente à estrutura remuneratória paga no mês da vigência do ato.
a.	Justificativa do Gestor de Pessoal: Não há. Verificação efetuada no âmbito do TCU.
b.	Análise do Controle Interno:  Não há. Verificação efetuada no âmbito do TCU.
c.	Análise da unidade técnica (Sefip/TCU) : Não se constatou irregularidade relativa ao contracheque atual.
13.2.3.	Tempo de serviço público até 08/03/1999 (anuênio) informado na aba 'Mapa de tempo' (5) é menor que o valor da proporção (5,09%) efetivamente paga (Valor pago da rubrica 'Adicional por Tempo de Serviço'/ Valor da rubrica 'Provento Básico/Vencimento básico'.
a.	Justificativa do Gestor de Pessoal: Não há. Verificação efetuada no âmbito do TCU.
b.	Análise do Controle Interno:  Não há. Verificação efetuada no âmbito do TCU.
		c.	Análise da unidade técnica (Sefip/TCU) : Não se verificou irregularidade.
13.2.4.	Ato e-Pessoal em substituição a ato Sisac devolvido de acordo com comunicado da presidência do TCU.
a.	Justificativa do Gestor de Pessoal: Não há. Verificação efetuada no âmbito do TCU.
b.	Análise do Controle Interno:  Não há. Verificação efetuada no âmbito do TCU.
c.	Análise da unidade técnica (Sefip/TCU) : Ato em substituição a ato SISAC devolvido com entrada original no TCU na data de 19/4/2016.
13.3.	O detalhamento da inconsistência acima elencada encontra-se no anexo II dessa instrução. 
13.4.	Encaminhamento do ato: 
13.4.1.	Considerar  LEGAL e conceder o registro do ato de MARCIA DOS REIS MEGGIOLARO.
14.	Ato: 54404/2020 - Interessado: RAILDA DE FREITAS OLIVEIRA PETENATTI - CPF: XXX.202.428-XX
14.1.	Parecer do Controle Interno: considerar o ato Legal.
14.2.	Constatações e análises: 
14.2.1.	Houve o registro de pelo menos uma rubrica com 'Denominação para análise pelo TCU = Vantagem de caráter pessoal (82107 - VPNI ART.62-A LEI 8112/90 - AP (Vantagem de caráter pessoal - VPNI art. 62-A Lei 8.112/90) - R$ 65,62) .
a.	Justificativa do Gestor de Pessoal: Não há. Verificação efetuada no âmbito do TCU.
b.	Análise do Controle Interno:  Não há. Verificação efetuada no âmbito do TCU.
		c.	Análise da unidade técnica (Sefip/TCU) :
A concessão da vantagem de quintos ou décimos está em consonância com a jurisprudência deste Tribunal e os critérios das Leis 8.911/1994 e 9.624/1998 (os períodos anteriores a 8/4/1998 são suficientes para a incorporação da vantagem de quintos) .
14.2.2.	Houve o registro de rubrica com 'Denominação para análise do TCU' = Complemento de soldo, vencimento, subsídio, proventos, etc.
a.	Justificativa do Gestor de Pessoal: Não há. Verificação efetuada no âmbito do TCU.
b.	Análise do Controle Interno:  Não há. Verificação efetuada no âmbito do TCU.
c.	Análise da unidade técnica (Sefip/TCU) : Fato apontado não interfere na análise do ato.
14.2.3.	Tempo de serviço público até 08/03/1999 (anuênio) informado na aba 'Mapa de tempo' (9) é menor que o valor da proporção (9,59%) efetivamente paga (Valor pago da rubrica 'Adicional por Tempo de Serviço'/ Valor da rubrica 'Provento Básico/Vencimento básico'.
a.	Justificativa do Gestor de Pessoal: Não há. Verificação efetuada no âmbito do TCU.
b.	Análise do Controle Interno:  Não há. Verificação efetuada no âmbito do TCU.
		c.	Análise da unidade técnica (Sefip/TCU) : Não se verificou irregularidade.
14.2.4.	Ato e-Pessoal em substituição a ato Sisac devolvido de acordo com comunicado da presidência do TCU.
a.	Justificativa do Gestor de Pessoal: Não há. Verificação efetuada no âmbito do TCU.
b.	Análise do Controle Interno:  Não há. Verificação efetuada no âmbito do TCU.
c.	Análise da unidade técnica (Sefip/TCU) : Ato em substituição a ato SISAC devolvido com entrada original no TCU na data de 28/4/2016.
14.2.5.	Controle Interno informou que os dados apresentados na ficha financeira NÃO correspondem fielmente à estrutura remuneratória paga no mês da vigência do ato.
a.	Justificativa do Gestor de Pessoal: Não há. Verificação efetuada no âmbito do TCU.
b.	Análise do Controle Interno:  Não há. Verificação efetuada no âmbito do TCU.
c.	Análise da unidade técnica (Sefip/TCU) : Não se constatou irregularidade relativa ao contracheque atual.
14.3.	O detalhamento da inconsistência acima elencada encontra-se no anexo II dessa instrução. 
14.4.	Encaminhamento do ato: 
14.4.1.	Considerar  LEGAL e conceder o registro do ato de RAILDA DE FREITAS OLIVEIRA PETENATTI.
15.	Ato: 79765/2020 - Interessado: WALLACE DE OLIVEIRA - CPF: XXX.988.639-XX
15.1.	Parecer do Controle Interno: considerar o ato Legal.
15.2.	Constatação e análise: 
15.2.1.	Ato e-Pessoal em substituição a ato Sisac devolvido de acordo com comunicado da presidência do TCU.
a.	Justificativa do Gestor de Pessoal: Não há. Verificação efetuada no âmbito do TCU.
b.	Análise do Controle Interno:  Não há. Verificação efetuada no âmbito do TCU.
c.	Análise da unidade técnica (Sefip/TCU) : Ato em substituição a ato SISAC devolvido com entrada original no TCU na data de 24/7/2017.
15.3.	O detalhamento da inconsistência acima elencada encontra-se no anexo II dessa instrução. 
15.4.	Encaminhamento do ato: 
15.4.1.	Considerar  LEGAL e conceder o registro do ato de WALLACE DE OLIVEIRA.
CONCLUSÃO
16.	A abrangência e a profundidade das verificações levadas a efeito fundamentam convicção de que os atos 53631/2020, 53243/2020, 79765/2020, 53614/2020, 47993/2020, 52019/2020 e 54404/2020 podem ser apreciados pela legalidade, em razão de não terem sido encontradas irregularidades nos atos, de acordo com o item Exame das Constatações desta instrução.
 (...) ".
3.	O Ministério Público, neste ato representado pelo Procurador Júlio Marcelo de Oliveira, em Parecer espelhado à peça 13, divergiu parcialmente da proposição da unidade técnica, manifestando-se nos seguintes termos:
"Trata-se de processo consolidado com sete atos de aposentadoria em favor de servidores da Fundação Universidade Federal de Mato Grosso do Sul, que receberam pareceres pela legalidade emitidos pela Sefip.
 De acordo com as fichas financeiras constantes do Sigepe, Leonidas José Carvalho da Silva  (peça 5) , Márcia dos Reis Meggiolaro  (peça 7) e Railda de Freitas Oliveira Petenatti  (peça 8) recebem a rubrica denominada "VB.COMP.ART.15 L11091/05 AP", desde antes da vigência de suas aposentadorias.
Essa parcela tem natureza temporária, ou seja, foi implantada apenas para evitar decesso remuneratório, em face da Lei 11.091/2005, e deveria ter os seus valores compensados pelos novos padrões de vencimento, conforme se observa do excerto do voto condutor do Acórdão 15722/2018-TCU-Primeira Câmara, in verbis:
No entender do Parquet especializado, a leitura do artigo 15, §§ 2º e 3º da Lei 11.091/2005 determina que a aplicação gradual dos novos padrões de vencimento deveria também absorver a eventual parcela complementar existente, na mesma proporção do aumento verificado no novo vencimento básico:
Art. 15. O enquadramento previsto nesta Lei será efetuado de acordo com a Tabela de Correlação, constante do Anexo VII desta Lei.
§ 1º O enquadramento do servidor na Matriz Hierárquica será efetuado no prazo máximo de 90 (noventa) dias após a publicação desta Lei, observando-se:
I - o posicionamento inicial no Nível de Capacitação I do nível de classificação a que pertence o cargo; e
II - o tempo de efetivo exercício no serviço público federal, na forma do Anexo V desta Lei.
§ 2º Na hipótese de o enquadramento de que trata o § 1º deste artigo resultar em vencimento básico de valor menor ao somatório do vencimento básico, da Gratificação Temporária - GT e da Gratificação Específica de Apoio Técnico-Administrativo e Técnico-Marítimo às Instituições Federais de Ensino - GEAT, considerados no mês de dezembro de 2004, proceder-se-á ao pagamento da diferença como parcela complementar, de caráter temporário.
§ 3º A parcela complementar a que se refere o § 2º deste artigo será considerada para todos os efeitos como parte integrante do novo vencimento básico, e será absorvida por ocasião da reorganização ou reestruturação da carreira ou tabela remuneratória, inclusive para fins de aplicação da tabela constante do Anexo I-B desta Lei"  (grifo nosso) .
A exigência de absorção da referida parcela complementar foi expressamente afastada a partir da edição da Medida Provisória 431/2008, posteriormente convertida na Lei 11.784/2008, norma que modificou a Lei 11.091/2005.
Art. 13. A parcela complementar de que tratam os §§ 2º e 3º do art. 15 da Lei nº 11.091, de 12 de janeiro de 2005, não será absorvida por força dos aumentos remuneratórios decorrentes das alterações realizadas na Lei nº 11.091, de 12 de janeiro de 2005, em virtude das alterações impostas pelos arts. 12 e 15 desta Lei".
No entanto, tanto a aludida medida provisória como o diploma legislativo dela resultante nada dispuseram sobre efeito retro-operante em relação às parcelas complementares de vencimento instituídas e já absorvidas ao abrigo das regras estabelecidas pela redação original da Lei 11.091/2005.
Em outras palavras, as parcelas complementares de vencimento instituídas e absorvidas sob o manto da redação original da Lei 11.091/2005 não poderiam ser revigoradas, por ausência de expressa previsão na MP 431/2008 e na Lei 11.784/2008. Nesse sentir, o MPTCU verificou que, em dezembro de 2007, parte significativa do vencimento complementar pago a Francisca Maia Gadelha Franco deveria ter sido absorvida, devendo ser reduzida de R$ 390,88 para R$ 25,35 (R$ 2.280,61 - 2.255,26) , conforme demonstra tabela abaixo, tendo por base dados extraídos de contracheques da ex-servidora:
	Maio/2005
	Janeiro/2006
	Dezembro/2007

	Venc. básico: R$ 1.606,08
Venc. Comp: R$    674,53
Soma:            R$ 2.280,61
	Venc.Básico: R$ 1.889,72
Venc.Comp:  R$    390,88
Soma:            R$ 2.280,60
	Venc. Básico: R$ 2.255,26
Venc. Compl: R$    390,88
Soma:             R$ 2.646,14

Por essa razão, o Ministério Público acresce à proposta da unidade técnica determinação para que a entidade de origem retifique o valor da referida rubrica salarial, nos proventos da interessada Francisca Maia Gadelha Franco.
Feito esse sumário, passo a decidir.
Assiste razão aos pareceres precedentes.
 (...) 
Não bastasse essa ilegalidade [Planos Econômicos], também foi identificado, nos proventos de Francisca Maia Gadelha Franco a não-incorporação, em dezembro de 2007, de parcela substantiva de vencimento complementar, consoante determina artigo 15, §§ 2º e 3º da Lei 11.091/2005 (redação original) .
A exclusão da exigência de absorção aludida parcela compensatória somente veio a ocorrer com a edição da Medida Provisória 431/2008, posteriormente convertida na Lei 11.784/2008, a qual nada dispôs sobre parcelas complementares anteriores que já deveriam ter sido absorvidos sob o mandamento da disciplina original da Lei 11.091/2005.
Tal é exatamente o caso da ex-servidora Francisca Maia Gadelha Franco, cujo valor de vencimento complementar deveria ter sido reduzido de R$ 390,88 para R$ 25,35.
A natureza do vício, entretanto, exige da Administração a emissão de novos atos concessórios, escoimados das irregularidades apontadas.
No caso de Leonidas José Carvalho da Silva, as fichas financeiras do Sigepe revelam que a parcela complementar foi reduzida de forma proporcional aos aumentos do vencimento básico:
	Leonidas José Carvalho da Silva

	Maio/2005
	Dezembro/2007

	Venc. Básico:   R$ 1.470,62
Venc. Comp.:   R$    752,40
Soma:               R$ 2.223,02
	Venc. Básico:   R$ 1.710,36
Venc. Comp.:   R$    512,65
Soma:               R$ 2.223,01

Nos casos de Márcia dos Reis Meggiolaro e de Railda de Freitas Oliveira Petenatti, as parcelas complementares no mês de dezembro/2007 deveriam ser, respectivamente, de R$ 49,02 e de R$ 252,38, entretanto, foram deferidas em valores acima do devido:
	Márcia dos Reis Meggiolaro

	Maio/2005
	Dezembro/2007

	Venc. Básico:   R$ 1.469,79
Venc. Comp.:   R$    339,90
Soma:               R$ 1.809,69
	Venc. Básico:   R$ 1.760,67
Venc. Comp.:   R$    110,20
Soma:               R$ 1.870,87

	Railda de Freitas Oliveira Petenatti

	Maio/2005
	Dezembro/2007

	Venc. Básico:   R$ 1.559,30
Venc. Comp.:   R$    721,31
Soma:               R$ 2.280,61
	Venc. Básico:   R$ 2.028,23
Venc. Comp.:   R$    456,54
Soma:               R$ 2.484,77

Convém observar que essas falhas têm reflexos nos valores das rubricas referentes à GATS e das vantagens "IQ-INCENT QUALIFICAÇÃO 30% AP" e "INCENTIVO QUALIFIC. D.5824/2006", pois esses benefícios correspondem a percentuais incidentes sobre o montante do vencimento básico e seu complemento.
Os dois atos em apreço foram encaminhados pelo controle interno em 2020, de modo que não houve o decurso do prazo de cinco anos previsto pelo Supremo Tribunal Federal, no âmbito do RE 636.553, para a apreciação de atos de natureza complexa, por parte do Tribunal de Contas da União.
Ante o exposto, o Ministério Público de Contas manifesta-se pela ilegalidade dos atos de aposentadoria em favor de Marcia dos Reis Meggiolaro  (peça 7) e de Railda de Freitas Oliveira Petenatti  (peça 8) e sugere determinação ao órgão de origem para que promova a regularização dos proventos das interessadas.
Quanto às demais concessões, aquiesce à proposta da unidade técnica."
	É o Relatório.

não há.

Procurador Júlio Marcelo de Oliveira.

PESSOAL. APOSENTADORIA. LEGALIDADE E REGISTRO DE QUATRO ATOS. CÁLCULO INCORRETO DA VANTAGEM DENOMINADA VENCIMENTO BÁSICO COMPLEMENTAR INSTITUÍDA PELA LEI 11.091/2005 EM DOIS ATOS. CÔMPUTO IRREGULAR DE TEMPO DE SERVIÇO PARA FINS DE ANUÊNIO, EM RAZÃO DA PRESTAÇÃO DE SERVIÇO NA ESFERA ESTADUAL, EM UM ATO. ILEGALIDADE E NEGATIVA DE REGISTRO. DETERMINAÇÕES. CIÊNCIA.

APOSENTADORIA (APOS)

Secretaria de Fiscalização de Integridade de Atos e Pagamentos de Pessoal e de Benefícios Sociais (Sefip).

Versam os presentes autos acerca de atos de Aposentadoria emitidos pela Fundação Universidade Federal de Mato Grosso do Sul.
A Secretaria de Fiscalização de Pessoal - Sefip, considerando não terem sido encontradas irregularidades, propôs a legalidade e o registro dos atos.
O Ministério Público junto a este Tribunal, divergindo parcialmente do encaminhamento proposto, manifestou-se pela ilegalidade dos atos de aposentadoria em favor de Márcia dos Reis Meggiolaro (peça 7) e de Railda de Freitas Oliveira Petenatti (peça 8) , em razão do cálculo incorreto da rubrica denominada "VB.COMP.ART.15 L11091/05 AP", e pela expedição de determinação ao órgão de origem para que promova a regularização dos proventos das interessadas.
Anuo, em parte, a proposta oferecida pela unidade técnica, com o ajuste apresentado pelo Procurador Júlio Marcelo de Oliveira.
Com efeito, essa parcela de vencimento complementar foi implantada apenas para evitar decesso remuneratório, em face da Lei 11.091/2005, e deveria ter os seus valores compensados pelos novos padrões de vencimento.
Ocorre que, conforme demonstrado pelo representante do Parquet, nos casos de Márcia dos Reis Meggiolaro e de Railda de Freitas Oliveira Petenatti, as parcelas complementares no mês de dezembro/2007 deveriam ser, respectivamente, de R$ 49,02 e de R$ 252,38, entretanto, foram deferidas em valores acima do devido (R$ 110,20 e R$ 456,54) .
Ainda nos termos do observado pelo MP/TCU, "essas falhas têm reflexos nos valores das rubricas referentes à GATS e das vantagens 'IQ-INCENT QUALIFICAÇÃO 30% AP' e 'INCENTIVO QUALIFIC. D.5824/2006', pois esses benefícios correspondem a percentuais incidentes sobre o montante do vencimento básico e seu complemento".
Diante disso, como proposto pelo Procurador, cabe considerar ilegais referidos atos.
Em acréscimo, registro que há irregularidade também no ato de aposentadoria de Jorge Luiz Steffen (peça 6) , em razão do cômputo de tempo de serviço prestado na esfera estadual para fins de anuênio, conforme apontado pelo Controle Interno: "Existe categoria de tempo de contribuição ('Serviço público civil [Adm. Direta e Indireta] em cargo diferente ao da aposentadoria - de 01/10/1979 a 31/12/1980') prestado na esfera 'Estadual, Distrital ou Municipal' que foi considerado para fins de anuênios". 
Ao analisar a constatação, a Sefip afirmou que "O referido tempo pode ser contado para fins de anuênios, pois se trata de tempo federal". Ocorre que, no mencionado período (de 01/10/1979 a 31/12/1980) , o interessado prestou serviço na Universidade Estadual de Mato Grosso do Sul e, na sequência, na Secretaria Estadual de Educação/MS, de 01/01/1981 a 01/02/1981 (peça 6, p.3) . Apenas em 02/02/1981 assumiu cargo federal, na Fundação Universidade Federal de Mato Grosso do Sul.
Considerando o tempo de serviço público federal de 02/02/1981 a 08/03/1999 (data da extinção do adicional) , o percentual de anuênio atribuível ao interessado é de 18%, não 19% como foi computado.
Referido ato, portanto, deve ser considerado ilegal, com determinação para que o órgão regularize os proventos do interessado.
Consigno, ainda, que os atos com proposta de ilegalidade deram entrada nesta Corte de Contas em prazo inferior a cinco anos, não sendo aplicável, portanto, a nova orientação do STF consubstanciada no RE 636.553/RS. Aplica-se, por fim, o Enunciado 106 da Súmula de Jurisprudência deste Tribunal quanto ao ressarcimento das importâncias indevidamente recebidas de boa-fé, até a data do conhecimento desta deliberação. 
No que se refere às demais aposentadorias em análise, acompanho os pareceres convergentes que concluíram pela legalidade. 
		Ex positis, acolhendo em parte a proposta alvitrada pela unidade técnica instrutiva a que anuiu o representante do Ministério Público com ajustes, manifesto-me por que o Tribunal aprove o Acórdão que ora submeto à deliberação deste Colegiado. 
TCU, Sala das Sessões, em 29 de junho de 2021.
AUGUSTO SHERMAN CAVALCANTI 
Relator